台灣台中地方法院刑事判決　　　　　　　　　　　　　　九十年度自字第六九七號
　　自　訴　人　乙○○○公寓大廈管理維護股份有限公司
　　代　表　人　黃正德
　　代　理　人　丙○○
　　被　　　告　甲○○
右列被告因業務案件，經自訴人提起自訴，本院判決如左：
    主  文
甲○○被訴如附表編號一、二、三、四所示業務侵占罪部分無罪。其餘被訴部分不受
理。
    理  由
一、自訴意旨略以：被告甲○○於民國八十九年一月十五日起，經自訴人乙○○○公
    寓大廈管理維護股份有限公司派駐在台中市○○區○○路四段四九六號社區擔任
    管理服務人員，負有代收管理費責任，然被告於八十九年十二月起至九十年四月
    十一日止，竟意圖為自己不法之所有，連續將所代收如附表所示之店面住戶管理
    費二筆各新台幣（下同）三千六百三十五元、住戶陳美如及曾郁芳繳納部分管理
    費四千元、四千二百元，加上車位租金共一萬零八百元、電話費一千三百二十元
    ，以上共計二萬七千五百九十元均侵占入己，未將上開款項繳付自訴人派駐該社
    區之總幹事丙○○入該管理委員會帳戶，因認被告涉有刑法第三百三十六條第二
    第二項業務侵占罪嫌云云。
二、按犯罪事實應依證據認定之，無證據不得推定其犯罪事實；又不能證明被告犯罪
    者，應諭知無罪之判決，刑事訴訟法第一百五十四條、第三百零一條第一項分別
    定有明文；且認定不利於被告之事實，須依積極證據，苟積極證據不足為不利於
    被告事實之認定時，即應為有利於被告之認定，更不必有何有利之證據，亦有最
    高法院三十年上字第八一六號判例可資參照。又刑法第三百三十六條第二項所規
    定之業務侵占罪，須行為人意圖為自己或第三人不法之所有，而侵占業務上所持
    有之物者，此所謂業務上所持有他人之物者，須以所侵占之他人所有物係因執行
    業務而持有者，且尚須行為人主觀上有不法所有之意思，始足當之。
三、訊據被告對自八十九年一月十五日起受僱於自訴人而經派駐在台中市○○區○○
    路四段四九六號社區擔任管理服務人員，執行業務內容包括代收管理費，及其於
    八十九年十二月至九十年四月十一日間，有代收如附表編號一、二所示之店面住
    戶管理費二筆各三千六百三十五元、編號三、四住戶陳美如及曾郁芳所繳納部分
    管理費四千元、四千二百元、編號五車位租金一萬零八百元後，並未交付與自訴
    人，及離職後未繳付管理室中供其使用之如附表編號六所示電話費用一千三百二
    十元，以上共計二萬七千五百九十元未給付自訴人等事實固不諱言，惟堅決否認
    有何業務侵占犯行，辯稱：代收之管理費雖應於每月十五日繳回給自訴人，因如
    附表編號三、四所示住戶陳美如、曾郁芳所繳付管理費尚不足，欲待其等繳足再
    交付給自訴人，事後又未經自訴人合理時間告知即遭解僱，另附表編號五代收車
    位租金部分是各該車位所有權人所委託，並未約定應於何時交付委託人，電話費
    用由其個人負擔亦係其自行與該社區管理委員會為約定，此均與自訴人無關，離
    職當時亦有委託自訴人自尚應給付被告之薪資中扣抵代為轉交委託人，而附表編
    號一、二所示二筆管理費及其他費用，係因自訴人要求其離職時間倉促，其認為
    自訴人尚積欠其薪資二萬五千元，應已足夠抵付才未處理，並非侵占等語。
四、本件自訴人認被告涉有上開如附表編號一、二、三、四所示業務侵占罪嫌，無非
    以被告離職後未繳回上開所代收之管理費等為其主要論據，並提出侵占金額總表
    及各項憑證等影本各一份為證。經查，被告受僱於自訴人擔任台中市○○區○○
    路四段四九六號社區擔任管理服務人員，執行業務內容包括代收管理費，而其所
    代收如附表編號一、二、三、四所示管理費雖未繳回與自訴人，然除如附表編號
    一所示該筆三千六百三十五元管理費外，其餘均係被告於九十年四月離職前之同
    年三、四月份應收管理費用，有支票存根影本一份及收費憑據影本二份附卷可稽
    ，而被告所稱離職當時自訴人尚積欠其二萬五千元一節，自訴人亦不否認斯時確
    有未給付被告薪資之情形，則以被告所代收尚未繳回之管理費用僅一萬五千四百
    七十元，而自訴人積欠其之薪資則為二萬五千元，被告欲以薪資扣抵應繳回之管
    理費用確實已足，則被告係認為二者互相抵銷後，依法其即毋庸繳回上開管理費
    用，其斯時是否基於為自己不法所有之意圖，即有可疑；況且，自訴人亦不諱言
    被告除本件自訴之離職前代收部分費用未繳回與自訴人外，其之前執行業務均有
    按時繳回，離職當時且曾告知自訴人以應付薪資抵付應繳回之各該費用及管理室
    所使用電話費等情，此由自訴人自承事後即先代被告清償該電話費等亦明，加以
    事後被告並已於自訴人達成和解，有和解書一份供參，連同後述自訴人自行代被
    告清償之如附表編號五、六部分金額，扣除自訴人積欠被告之薪資外，被告實際
    上僅再給付自訴人現金一萬元即全數清償完畢，自訴人亦不否認，益見被告主觀
    上係以自訴人尚應給付其之薪資，足用以抵付應繳回與自訴人之管理費用，才未
    繳回如附表編號一、二、三、四所示款項，被告自始應非基於侵占之犯意，此要
    屬被告離職時未依僱佣契約約定，將各該執行業務事宜辦理情形具體說明所生糾
    紛，尚難認被告有何業務侵占之犯意及行為，被告所辯，尚非無據。此外，復查
    無其他積極證據足資證明被告有何業務侵占之犯行，揆諸前揭說明，被告犯罪既
    不能證明，依法應為其無罪之判決，以示慎審。
五、又按犯罪之被害人得提起自訴，刑事訴訟法第三百十九條第一項固定有明文，惟
    此之被害人係指犯罪之直接被害人而言；又不得提起自訴而提起者，應諭知不受
    理之判決，復為同法第三百三十四條所明定。本件自訴人另自訴被告就如附表編
    號五、六所示部分亦涉犯業務侵占罪嫌部分，無非以如附表編號五、六所示車位
    租金、電話費雖非自訴人僱用被告所從事之業務內容，亦非自訴人所委託，但被
    告離職後自訴人已代其先行清償等情為其主要論據；然查，自訴人已指稱如附表
    編號五所示之車位租金，係各該車位四二號、三一號之所有權人自行委託被告代
    為處理出租及收取租金之事務，與自訴人公司並無關係，更非自訴人公司僱用被
    告所執行業務之內容，自訴人僅係先代被告將之前代收租金款項給付與各該車位
    所有權人，足見被告縱使有侵占該車位租金款項之事實，被告亦係個人受各該車
    位所有權人委託而收取持有該租金，被告此普通侵占行為之被害人應為各該車位
    所有權人，並非自訴人，被告所以持有該租金款項者，更與自訴人令其執行之業
    務絲毫無涉，自訴人應非被告所為侵占行為之被害人，更難認被告就此對自訴人
    有何業務侵占之犯行可言；再關於如附表編號六所示部分，亦屬被告依與該社區
    管理委員會之約定，應給付所使用電話服務之費用，被告未給付此電話費用，受
    有損害之人亦係該社區管理委員會，並非自訴人，更非關乎其依自訴人指示應執
    行業務之內容，此亦屬自訴人代被告清償此電話費用後，另請求被告償還此費用
    之民事糾葛，既無從認被告所為係侵占自訴人令其執行業務所持有之物，自亦難
    謂自訴人係被告此行為之被害人。因之，自訴人既非本件其自訴被告有如附表編
    號五、六所示侵占罪之直接被害人，而自訴人另認被告就如附表編號一、二、三
    、四所示業務侵占罪嫌，復經諭知被告無罪判決如前述，即難認如附表編號五、
    六所示部分與之有何屬裁判上一罪而為一部合法自訴效力所及之情形，依法自訴
    人對此部分仍不得提起自訴，依照首揭說明，其自訴被告如附表編號五、六所示
    業務侵占罪之部分，爰諭知不受理之判決。
據上論斷，應依刑事訴訟法第三百三十四條、第三百四十三條、第三百零一條第一項
，判決如主文。
中      華      民      國    九十一    年      一      月    三十一    日
                                    台灣台中地方法院刑事第一庭
                                          法  官  林  麗  真
右正本證明與原本無異。
如不服本判決，應於判決送達後十日內向本院提出上訴狀，上訴於臺灣高等法院臺中
分院( 須附繕本 )。
                                          書記官
中      華      民      國    九十一    年      一      月    三十一    日
